臺灣彰化地方法院刑事判決　　　　　　　96年度訴字第1174號
公　訴　人　臺灣彰化地方法院檢察署檢察官
被　　　告　甲○○
上列被告因違反毒品危害防制條例案件，經檢察官提起公訴（96
年度毒偵字第2685號）及移送併辦（96年度毒偵字第3560號），
本院判決如下：
    主  文
甲○○施用第一級毒品，累犯，處有期徒刑壹年；減為有期徒刑
陸月，如易科罰金，以新臺幣壹仟元折算壹日。
    犯罪事實
一、甲○○前於民國92年間，因施用毒品案件，經國防部中部地
    方軍事法院以92年度臺裁字第116 號裁定送觀察、勒戒後，
    因評定認無繼續施用傾向，於92年8 月13日執行完畢釋放，
    並經國防部中部地方軍事法院檢察署檢察官以92年度中檢字
    第2692號為不起訴處分確定。又於94年間，因施用毒品及竊
    盜案件，經本院分別以94年度訴字第828 號判決、94年度員
    簡字第289 號判決判處有期徒刑10月、3 月，嗣合併定其應
    執行為有期徒刑1 年，經送監執行，於95年3 月23日縮刑期
    滿執行完畢。仍不知警惕，復於上開觀察、勒戒執行完畢釋
    放後5 年內，基於施用第一級毒品海洛因之犯意，於96年4
    月12日晚間8 時許，在其前所居住之彰化縣彰化市○○路○
    段119 巷9 弄2 號2 樓居所，將海洛因置於注射針筒內摻水
    混合後，以注射於血管之方式，施用海洛因1 次。嗣於96年
    4 月13日下午3 時52分許，為警辦理列管毒品人口定期調驗
    業務時，採集其尿液送驗，結果呈嗎啡陽性反應，查悉上情
    。
二、案經彰化縣警察局彰化分局報告臺灣彰化地方法院檢察署檢
    察官偵查起訴。
    理  由
一、上揭犯罪事實業據被告甲○○於警詢、檢察事務官詢問時及
    本院審理時坦承不諱（見警卷、偵卷第10頁、本院96年11月
    8 日審判筆錄），而被告於95年4 月13日下午3 時52分許為
    警所採集之尿液，經檢驗呈嗎啡陽性反應，有列管毒品人口
    尿液檢體採集送驗表、詮昕科技股份有限公司濫用藥物尿液
    檢驗報告各乙紙（均見警卷）附卷可稽，足認被告上開自白
    與事實相符，堪予採信。再者，被告前於92年間，因施用毒
    品案件，經國防部中部地方軍事法院以92年度臺裁字第116
    號裁定送觀察、勒戒後，因評定認無繼續施用傾向，於92年
    8 月13日執行完畢釋放，並經國防部中部地方軍事法院檢察
    署檢察官以92年度中檢字第2692號為不起訴處分確定等情，
    有臺灣高等法院被告前案紀錄表、全國施用毒品案件紀錄表
    、受觀察勒戒人毒品及前科紀錄簡列表各1 份在卷可資參照
    ，被告於前開觀察、勒戒執行完畢釋放後，5 年內再犯本件
    施用毒品犯行，堪可認定。本件事證明確，被告犯行洵堪認
    定，應依法論科。
二、按我國刑法第56條有關連續犯之規定，業於94年1 月7 日修
    正公布刪除，並自95年7 月1 日起生效施行，而依新法對於
    具有反覆實施犯罪模式之對應處置，除合於「接續犯」或「
    包括一罪」之情形外，則僅能依「數罪併罰」之規定個別處
    斷。又依最高法院86年度臺上字第3295號判例意旨，數行為
    於同時同地或密切接近之時地實施，侵害同一之法益，各行
    為之獨立性極為薄弱，依一般社會健全觀念，在時間差距上
    ，難以強行分開，在刑法評價上，以視為數個舉動之接續施
    行，合為包括之一行為予以評價，較為合理，方屬接續犯之
    範疇，足見「接續犯」之成立，係以時、空密接性為前提要
    件，即透過對於同一法益之同種類侵害行為繼續不間斷之實
    行，業已稀釋個別行為之獨立性，致使刑法評價時將之視為
    單一、整體之犯罪行為，以符合社會一般人對於行為概念之
    認知，並與行為人之犯罪目的相互結合；至於學理上「包括
    一罪」概念中，與施用毒品之犯罪型態較有關聯者，應屬「
    集合犯」之態樣，此即依一般社會通念，特定犯罪行為具有
    反覆實施之特性，立法者於制定刑罰法律之初，亦已認知該
    種行為類型之反覆性，而有意藉由法條中客觀構成要件之行
    為要素，涵括上開具有反覆實施特性之數個犯罪行為，仍僅
    接受一次刑法之評價為已足。然施用毒品之犯罪類型，或為
    零星偶一之施用，或為長期不間斷的反覆施用，均有其可能
    性，是自難認立法者於制定刑罰法律之初始，即已認知施用
    毒品行為必屬具反覆性之犯罪，且有意藉由法條中客觀構成
    要件之行為要素，涵括上開具有反覆實施特性之數個犯罪行
    為。況實務上最高法院歷來僅將專以觸犯該等法條之罪，為
    其日常生活之職業者之常業犯，認為其性質上屬多數行為之
    集合犯，在法律上將之擬制為一罪（即學理上稱之實質上一
    罪，最高法院92年度臺上字5115號判決、92年度臺上字第49
    59號判決、93年度臺上字第3609號判決、94年度臺上字第45
    67號判決意旨參照）。而本次刑法修正既依據「刑罰公平原
    則」之考量，刪除有關「連續犯」之規定，並將含有連續犯
    性質之「常業犯」一併全數刪除（參見刑法修正草案總說明
    ），因此，多次施用毒品犯罪之行為，則應回歸一般刑法上
    行為單、複數之認定，而予論罪科刑，較稱妥適。另於修正
    刪除「連續犯」前，如係屬連續犯之裁判上一罪，尚得依修
    正刪除前刑法第56條規定「加重其刑至2 分之1 」，然若將
    刪除「連續犯」之法律適用一概逃至「接續犯」，則依舊法
    連續犯之施用毒品尚得加重其刑至2 分之1 ，如修法後僅改
    論以「接續犯」反不得依法加重其刑，此不僅論罪科刑失當
    ，更明顯與本次修法之意旨及精神相違。經查，被告於偵訊
    時供承：伊平均約3 、4 日施用1 次等語（見96年度毒偵字
    第2685號卷第11頁），依其供述，其各次施用第一級毒品海
    洛因之犯行間有相當時間間隔，尚難認已成癮，應係偶然為
    之，要難論以屬「接續犯」之一罪關係，施用毒品又非本質
    上有反覆實施性之「集合犯」擬制一罪，公訴意旨認被告自
    96年3 月底某日起至96年4 月12日晚間8 時許止多次施用毒
    品犯行係屬「集合犯」之包括一罪，容有未洽（最高法院96
    年度臺上字第1195號刑事判決意旨參見），應予敘明。
三、按海洛因為毒品危害防制條例第2 條第2 項第1 款所規定之
    第一級毒品，是被告施用海洛因之行為，核係犯毒品危害防
    制條例第10條第1 項施用第一級毒品罪。被告為供施用而持
    有該毒品之低度行為，應為施用之高度行為所吸收，不另論
    罪。公訴人以96年度毒偵字第3560號移送併辦部分，就被告
    於96年4 月12日晚間8 時許施用海洛因1 次之犯行，與本案
    為同一事實，為起訴效力所及，本院自得併予審理（至併案
    意旨認被告該次犯行係在其位於彰化縣花壇鄉○○路177 之
    1 號居所房間內所為，應係誤認，併此說明）。又被告前於
    94年間，因施用毒品及竊盜案件，經本院分別以94年度訴字
    第828 號判決、94年度員簡字第289 號判決判處有期徒刑10
    月、3 月，嗣合併定其應執行為有期徒刑1 年，經送監執行
    ，於95年3 月23日縮刑期滿執行完畢，有臺灣高等法院被告
    前案紀錄表可稽，被告於有期徒刑執行完畢5 年內又故意再
    犯本案之罪，為累犯，應依刑法第47條第1 項規定，加重其
    刑。爰審酌被告曾因施用毒品經送觀察、勒戒，而仍未知警
    惕又再犯本案之罪，足見其雖經觀察、勒戒等治療程序，仍
    未徹底戒除惡習遠離毒害，顯未能善體國家設置觀察、勒戒
    機構，協助毒品施用者戒除毒害之良法美意，惟施用毒品本
    質上係戕害自身健康之行為，尚未嚴重破壞社會秩序或侵害
    他人權益，且本件施用海洛因之次數僅1 次，暨其犯罪之動
    機、目的、所生危害及犯罪後坦承犯行態度良好等一切情狀
    ，認公訴人求處有期徒刑1 年2 月，稍嫌過重，爰量處如主
    文所示之刑，以示懲儆。又按犯罪在96年4 月24日以前者，
    所宣告之有期徒刑、拘役或罰金，除中華民國九十六年罪犯
    減刑條例另有規定外，減其刑期或金額2 分之1 ；犯最重本
    刑為5 年以下有期徒刑以下之刑之罪，依本條例規定減為6
    月以下有期徒刑、拘役者，應於為減刑裁判時，併諭知易科
    罰金折算之標準，同條例第2 條第1 項第3 款、第9 條定有
    明文。本件被告犯罪時間在96年4 月24日以前，所犯毒品危
    害防制條例第10條第1 項之施用第一級毒品罪，復無不得減
    刑之例外情形，應依上開規定減其宣告刑2 分之1 ，即減處
    為有期徒刑6 月，並諭知易科罰金之折算標準。
四、公訴意旨另謂以：被告甲○○基於施用第一級毒品海洛因之
    包括一罪犯意，自96年3 月底某日起至96年4 月12日晚間8
    時許止（不包括上開96年4 月12日晚間8 時許施用海洛因1
    次部分），在其位於彰化縣彰化市○○路○ 段119 巷9 弄2
    號2 樓住處，接連施用第一級毒品海洛因多次，因認被告此
    部分另集合犯有毒品危害防制條例第10條第1 項施用第一級
    毒品罪嫌。按犯罪事實應依證據認定之，無證據不得認定犯
    罪事實；又不能證明被告犯罪者，應諭知無罪之判決，刑事
    訴訟法第154 條第2 項、第301 條第1 項分別定有明文。次
    按事實之認定，應憑證據，所謂證據，須適於為被告犯罪事
    實之證明者，始得採為斷罪資料，如未能發現相當證據，或
    證據不足以證明，自不能以推測或擬制之方法以為裁判基礎
    ；又認定不利於被告之事實，須依積極證據，苟積極證據不
    足為不利於被告事實之認定時，即應為有利於被告之認定，
    更不必有何有利之證據，最高法院53年臺上字第2750號、30
    年上字第816 號、40年臺上字第86號分別著有判例可資參照
    。又按被告之自白，不得作為有罪判決之唯一證據，仍應調
    查其他必要之證據，以察其是否與事實相符，刑事訴訟法第
    156 條第2 項亦定有明文。公訴人認被告此部分另集合犯有
    毒品危害防制條例第10條第1 項施用第一級毒品罪嫌，無非
    係以被告自白為其唯一論據。雖經本院質之被告仍坦承有自
    自96年3 月底某日起至96年4 月12日晚間8 時許止（不包括
    上開96年4 月12日晚間8 時許施用海洛因1 次部分），施用
    第一級毒品海洛因多次之犯行。惟查：海洛因屬中樞神經抑
    制劑，使用者固會對其產生生理及心理之依賴性，惟施用者
    是否因而對海洛因習慣成癮，仍應視施用者之施用劑量、施
    用頻率及個人耐藥性等因素而定。本件被告雖有上開於96年
    4 月12日晚間8 時許施用海洛因1 次之犯行，然其是否業已
    施用毒品成癮或有施用毒品習慣，於本案卷內並無相關積極
    資料足佐，是尚難認被告上開經本案判決有罪之於96年4 月
    12日晚間8 時許施用海洛因1 次犯行，與被告所自白伊另有
    自96年3 月底某日起至96年4 月12日晚間8 時許止（不包括
    上開96年4 月12日晚間8 時許施用海洛因1 次部分），施用
    第一級毒品海洛因多次之犯行間，有何包括一罪之實質上一
    罪關係；且本案被告就前揭其有自96年3 月底某日起至96年
    4 月12日晚間8 時許止（不包括上開96年4 月12日晚間8 時
    許施用海洛因1 次部分），施用第一級毒品海洛因多次之犯
    行之供述，除被告之唯一自白外，並查無任何其他之積極證
    據足以佐證證明被告此部分唯一之自白係與事實相符，從而
    依前開刑事訴訟法所定之證據法則，是尚難逕單以被告之唯
    一自白，即認定被告確有自96年3 月底某日起至96年4 月12
    日晚間8 時許止（不包括上開96年4 月12日晚間8 時許施用
    海洛因1 次部分），施用第一級毒品海洛因多次之犯行。此
    外，復查無其他積極證據足認被告有何此部分犯行，惟公訴
    人認該部分與前開被告經判決有罪之施用第一級毒品海洛因
    1 次之犯行間，具有包括一罪之集合犯關係，爰不另為無罪
    之諭知。
五、函請併案審理部分：
（一）臺灣彰化地方法院檢察署檢察官以96年度毒偵字第3560號
      移送併辦意旨略以：被告甲○○基於施用第一級毒品海洛
      因之犯意，自96年2 月間某日起，至96年7 月下旬某日晚
      上8 時許止（不包括上開96年4 月12日晚間8 時許施用海
      洛因1 次部分），在其位於彰化縣花壇鄉○○路177 之1
      號居所房間內，以將海洛因置入針筒內摻水稀釋後注射血
      管之方式，每4 、5 天施用1 次之頻率，接連施用第一級
      毒品海洛因多次，因認被告施用第一級毒品海洛因之犯行
      ，與本案犯行屬集合犯之實質上一罪，依審判不可分之法
      理，聲請本院併案審理。
（二）臺灣彰化地方法院檢察署檢察官以96年度毒偵字第3870號
      移送併辦意旨略以：被告甲○○基於施用第一級毒品海洛
      因之犯意，於96年7 月12日晚上8 時許，在其位於彰化縣
      花壇鄉○○路○ 段780 巷1 弄20號居所，施用第一級毒品
      海洛因1 次，因認被告施用第一級毒品海洛因之犯行，與
      本案犯行屬集合犯之實質上一罪，依審判不可分之法理，
      聲請本院併案審理。
（三）按提起公訴應由檢察官向管轄法院提出起訴書為之，刑事
      訴訟法第264 條第1 項定有明文。是以檢察官於提起公訴
      後，另以函片將被告之犯罪事實移送法院聲請併案審理，
      除該移送之犯罪事實與已經起訴部分間有實質上一罪或裁
      判上一罪關係，為起訴效力所及，受訴法院應予合一審判
      外，並不具起訴之效力，法院自毋庸予以審判（參照最高
      法院89年度臺上字第1825號判決意旨）。經查：檢察官函
      請本院併案審理被告另自96年2 月間某日起，至96年7 月
      下旬某日晚上8 時許止（不包括上開96年4 月12日晚間8
      時許施用海洛因1 次部分），在其位於彰化縣花壇鄉○○
      路177 之1 號居所房間內接連施用海洛因多次，又於96年
      7 月12日晚上8 時許，在其位於彰化縣花壇鄉○○路1 段
      780 巷1 弄20號居所施用海洛因1 次，因本件被告施用海
      洛因之犯罪地點係在彰化縣彰化市○○路○ 段119 巷9 弄
      2 號2 樓，而與此部分併案行為地點相異，復觀諸被告於
      偵訊時自承：伊平均約3 、4 日施用1 次等語（見96年度
      毒偵字第2685號卷第11頁），是併案部分之施用時間，與
      本案施用毒品犯行之時間（即96年4 月12日晚間8 時許）
      ，間距亦達3 、4 日乃至數月之久，已無時、地密接之情
      狀，且查無其他相關犯意佐證下，亦難認被告係基於成癮
      及習慣之犯意而反覆為之，依前揭最高法院判決意旨，應
      認檢察官所函送併辦部分（不包括上開96年4 月12日晚間
      8 時許施用海洛因1 次部分），與本案上開論罪科刑部分
      無集合犯之實質上一罪關係，本院無從併予審理，應退由
      承辦檢察官另行依法處理。
據上論斷，應依刑事訴訟法第299 條第1 項前段，毒品危害防制
條例第10條第1 項、第23條第2 項，刑法第11條前段、第47條第
1項 、第41條第1 項前段，中華民國九十六年罪犯減刑條例第2
條第1 項第3 款、第7 條、第9 條，判決如主文。
本案經檢察官余建國到庭執行職務。
中　　華　　民　　國　　96　　年　　11　　月　　22　　日
                  刑事第五庭審判長法  官  許旭聖
                                  法  官  簡婉倫
                                  法  官  楊舒嵐
以上正本證明與原本無異。
如不服本判決，應於判決送達後10日內，向本院提出上訴書狀，
上訴書狀應「敘述具體上訴理由」，並按他造當事人之人數附繕
本。「切勿逕送上級法院」。
中　　華　　民　　國　　96　　年　　11　　月　　22　　日
                                  書記官  張木松
附錄所犯法條：
毒品危害防制條例第10條第1項
施用第一級毒品者，處 6 月以上 5 年以下有期徒刑。
